臺灣高雄地方法院民事判決　　　　　　　　93年度訴字第98號
原　　　告　偉致營造有限公司
法定代理人　甲○○
訴訟代理人　林永頌律師
　　　　　　黃韋齊律師
被　　　告　榮民工程股份有限公司營建事業三部
法定代理人　鄧耀焜
訴訟代理人　李家慶律師
　　　　　　吳文淑律師
　　　　　　榆政律師
被　　　告　榮民工程股份有限公司
法定代理人　乙○○
訴訟代理人　榆政律師
複 代理 人　吳文淑律師
當事人間損害賠償事件，本院於民國94年12月14日言詞辯論終結
，判決如下：
  主      文
原告之訴及假執行之聲請均駁回。
訴訟費用由原告負擔。
  事實及理由
一、按我國關於民事訴訟與行政訴訟之審判，依現行法律之規定
    分由不同性質之法院審理，係採二元訴訟制度；除法律別有
    規定外，關於因私法關係所生之爭執，由普通法院審判；因
    公法關係所生之爭議，則由行政法院審判之。再按行政訴訟
    法第2 條規定：「公法上之爭議，除法律別有規定外，得依
    本法提起行政訴訟。」，而法院判斷訴訟事件是否屬於「公
    法上之爭議」，應採取三步驟審查之：(一)應確定原告提出之
    訴訟上請求及作為請求基礎的法律關係。(二)審查原告提出之
    訴訟上請求，即援引作為解決爭議之法規為何。(三)判斷援引
    作為爭議之法規之法律性質係屬公法或私法。經查，原告偉
    致營造有限公司提起本訴所主張之請求權基礎為民法第184
    條、第195 條侵權行為及同法第227 條不完全給付請求權，
    係規範私法權利義務關係；又民事訴訟乃為保護私法上權利
    而設，準此，普通法院對本件訴訟即屬有審判權。則被告榮
    民工程股份有限公司（下稱榮工公司）、榮民工程股份有限
    公司營建事業三部（下稱榮工公司營建三部）抗辯本件屬於
    公法爭訟，行政法院始有審判權云云，並不足採；至於原告
    是否得本於前開私法上請求權基礎請求被告給付，係屬實體
    上認定有無理由之問題，與本院有無審判權乃程序議題不同
    ，核先敘明。
二、按分公司為受本公司管轄之分支機構，並無獨立之財產，為
    謀訴訟上便利，現行判例雖寬認分公司就其業務範圍內之事
    項涉訟，有當事人能力，然本公司、分公司實體法上仍為單
    一之權利主體。查被告榮工公司營建三部係受被告榮工公司
    管轄之分支機構，有獨立之組織、人事編制、會計制度，並
    已稅捐機關申請取得獨立統一編號、稅籍號碼，地位類似於
    分公司，且以自己名義進行本件工程招標、訂立契約，此為
    被告所不爭執，及有榮工公司87年7 月22日（87）榮工計字
    第08111 號函1 份（見院卷第466 、467 頁）可參；顯見本
    件訴訟乃屬關於榮工公司營建三部業務範圍內之事項；則依
    分公司具有當事人能力之同一法理，本院亦從寬認定原告對
    榮工公司營建三部所提起之本件訴訟係屬合法；惟依前開說
    明，原告本件請求之權利歸屬對象實際上均同為被告榮工公
    司，而非分別為榮工公司、榮工公司營建三部，附此敘明。
三、按仲裁人之判斷，於當事人間，與法院之確定判決，有同一
    效力；又原告之訴，有訴訟標的為確定判決之效力所及情形
    者，法院應以裁定駁回之；另除別有規定外，確定之終局判
    決就經裁判之訴訟標的，有既判力，仲裁法第37條、民事訴
    訟法第249 條第1 項第6 款、第400 條第1 項分別定有明文
    ；而所謂確定判決之既判力，惟於判決主文所判斷之訴訟標
    的，始可發生；若訴訟標的以外之事項，縱令與為訴訟標的
    之法律關係有影響，因而於判決理由中對之有所判斷，除民
    事訴訟法第400 條第2 項所定情形外，尚不能因該判決已確
    定而認此項判斷有既判力。查兩造間另案即中華民國仲裁協
    會91年度仲聲仁字第76號給付工程款等爭議之仲裁判斷，係
    針對兩造契約規定、民法給付不能、給付遲延、不完全給付
    、承攬之規定為判斷，與本件原告基於民法侵權行為、不完
    全給付之規定所為請求，分別係本於不同之請求權基準、不
    同之事實理由，則兩事件並不相同，本件原告之訴亦無受前
    開確定判決既判力拘束之可言，從而，本件訴訟係屬合法。
四、按訴狀送達後，原告不得將原訴變更或追加他訴，但請求之
    基礎事實同一、擴張或減縮應受判決事項之聲明者，不在此
    限，民事訴訟法第255 條第1 項第2 款、第3 款分別定有明
    文。本件原告於起訴狀請求判決被告榮工公司營建三部應給
    付新台幣（下同）2,000,000 元及法定遲延利息，嗣於審理
    中本於相同事實，追加被告榮工公司為當事人，並變更聲明
    為被告應各給付1,000,000 元及法定遲延利息；其前開變更
    係分別屬於本於同一基礎事實及減縮應受判決事項之聲明，
    核與前揭規定均相符，應予准許。
五、原告主張：原告與被告榮工公司營建三部於民國88年11月10
    日就「中山高速公路台南都會區段拓寬第551 標及552 標基
    樁工程」簽訂競標協議書；雙方約定於榮工公司營建三部順
    利得標後，須將工程交由原告施作。事後榮工公司營建三部
    順利標得該工程，雙方乃於89年7 月6 日就其中之基樁打設
    工程即∮200 ㎝全套管基樁及植入樁工程簽訂工程合約（下
    稱系爭工程合約）；然榮工公司營建三部提供原告據以施作
    之地下水位與現場實際狀況不符，導致原告施工進度落後、
    2 支基樁被判定為廢樁，此嗣於92年8 月30日經仲裁判斷認
    定係屬不可歸責於雙方之情事變更；惟榮工公司營建三部於
    90 年7月12日、同年8 月1 日卻以此為由認原告遲延工期，
    而為不完全之給付，即違法終止系爭工程合約及來函表示原
    告違反政府採購法規定，將依法提報、刊登（下稱系爭通知
    ），不法侵害原告權利，致原告受有財務困窘難以經營、無
    法參加公共工程競標之損害；之後，被告榮工公司更於91年
    4 月1 日將原告提報為拒絕往來廠商及刊登於政府採購公報
    ，不法侵害原告權利，導致原告遭到停權1 年並受有商譽損
    害，爰依民法第184 條第1 項、第195 條、第227 條第2 項
    ，提起本訴，並聲明求為：(一)被告榮工公司營建三部應給付
    1,000,000 元，及自起訴狀繕本送達翌日起至清償日止，按
    週年利率5 ％計算之利息。(二)被告榮工公司應給付1,000,00
    0 元，及自起訴狀繕本送達翌日起至清償日止，按週年利率
    5 ％計算之利息。(三)被告榮工公司應註銷91年4 月1 日將原
    告列為拒絕往來廠商名單之公告，並應刊載更正暨道歉啟事
    。(四)願供擔保，請准宣告假執行之判決。
六、被告則均以：被告於系爭工程合約僅負有報酬給付義務，至
    於終止合約是否合法，所生影響為合約有無發生終止之效力
    ，與所謂之給付義務並無關連，何況被告終止系爭工程合約
    已經仲裁判斷認定非可歸責於被告，故原告引用主張被告終
    止合約係不完全給付顯然有誤；又債務不履行所生之損害賠
    償係侵權行為損害賠償之特別規定，則兩造有關合約所生之
    損害賠償請求，應依契約之相關規定，無引用侵權行為法則
    之餘地；況且原告主張之侵權行損害賠償請求權已罹於2 年
    時效等語置辯。並聲明：(一)請求駁回原告之訴及假執行之聲
    請。(二)如受不利益判決，願供擔保免為假執行。
七、原告主張與被告榮工公司營建三部於89年7 月6 日簽訂系爭
    工程合約；然因情事變更致榮工公司營建三部提供之地下水
    位數據與現場實際狀況不符，原告施工進度因而落後、基樁
    被判定為廢樁；惟榮工公司營建三部卻以此為由，分別於90
    年7 月12日、同年8 月1 日，終止系爭工程合約及來函表示
    欲將原告提報、刊登為拒絕往來廠商；嗣後被告榮工公司即
    於91年4 月1 日將原告列為拒絕往來廠商並刊登於政府採購
    公報，導致原告遭到停權1 年之事實，業據原告提出第551
    、552 標競標協議書、工程契約、被告榮工公司營建三部鑽
    探資料、90年5 月30日70—C52 —390 號函、90年7 月12日
    90營三工字第02018 號函、90年8 月1 日90營三工字第0245
    6 號函、拒絕往來廠商名單公告、91年度仲聲仁字第76號仲
    裁判斷書、91年4 月1 日政府採購公報、行政院公共工程委
    員會網站資料影本各1 份（見院卷第8 至222 、231 至241
    、250 至257 、266 至346 、489 至491 頁）為証，復為被
    告所不爭，則此部分堪信為真實。另原告主張被告應負不完
    全給付、侵權行為損害賠償之責，然為被告所否認，是本件
    爭點在於：(一)原告主張被告違法終止契約，依民法第184 條
    、第227 條第2 項規定請求損害賠償，是否有理由？(二)原告
    主張被告發函及刊登其為拒絕往來廠商於政府採購公報，請
    求損害賠償，是否有理由？茲分述如下。
八、原告主張被告違法終止契約部分：
  (一)本件原告主張被告榮工公司營建三部違法終止契約，應依民
    法第227 條第2 項負賠償責任云云；惟按前開不完全給付之
    規定係以給付義務之違反為構成要件，明定被害人就履行利
    益以外之損害，亦得援引該規定為請求；然榮工公司營建三
    部終止兩造工程合約之行為係屬權利即形成權之行使，與債
    之關係上固有、必備、決定債之類型之主給付義務、輔助主
    給付義務功能，使債權人利益獲得最大滿足之從給付義務、
    隨債之關係發展，於個別情形要求當事人一方有所作為或不
    作為之附隨義務均有不同；無從認為該終止權之行使或不行
    使，係榮工公司營建三部應負擔之給付義務內涵之一。從而
    ，原告主張被告終止契約之行為係屬加害給付，應負賠償責
    任，即屬無據。
  (二)原告另主張被告榮工公司營建三部違法終止契約，係屬侵權
    行為，應依民法第184 條第1 項負賠償責任云云；惟按終止
    權係賦予一方當事人得依其單方之意思表示，使法律關係之
    效力消滅，毋須徵得相對人之同意，於權利人合法行使時，
    即發生形成之效力，相對人應受其拘束，並容忍形成之法律
    效果，如無合法依據而為行使時，則不發生形成之效力。經
    查，本件原告確有施工進度落後之情事，故榮工公司營建三
    部即據以終止系爭工程合約，已如前述，雖嗣後經仲裁判斷
    認定係因不可歸責於雙方之事由所致，然榮工公司營建三部
    於行使契約終止權當時，確實存有原告施工落後、施作基樁
    不合格之客觀情事，則榮工公司營建三部據以行使終止權，
    核屬權利之合理行使，其行為並無不法性；況且不問榮工公
    司營建三部終止契約究竟有無合法依據，依前揭說明，如此
    僅生是否發生形成效力之影響而已。從而，原告主張被告終
    止契約之行為係屬侵權行為，應負賠償責任，亦屬無據。
九、原告主張被告發函及刊登於政府採購公報部分：
  (一)按依政府採購法規定，其就採購爭議之性質，係採所謂「雙
    階理論」，即將政府採購契約締結前採購決定程序之相關爭
    議定位為公法性質，至於政府採購契約之履約或驗收爭議，
    則定位為私法上之爭議，應循民事爭訟途徑解決。然關於政
    府採購法第101 條通知之性質，依同法第102 條第1 項、第
    2 項規定，廠商對於採購機關依政府採購法第101 條所為之
    通知，認為違反政府採購法或不實者，得提出異議及申訴；
    同法第102 條第4 項復規定，本項之異議及不服此異議所為
    之申訴處理準用第6 章之規定，而第6 章即為關於採購爭議
    得提出異議及申訴，及將政府採購申訴審議委員會對申訴所
    為之審議判斷，視同訴願決定等規定，足見立法者有意就採
    購機關依政府採購法第101 條所為之通知，不區分政府採購
    法第101 條各款究屬招標、審標、決標階段之公法爭議，或
    履約、驗收階段之私法爭議，概認此通知為行政處分；而此
    處分並發生機關應依政府採購法第102 條第3 項刊登政府採
    購公報、第103 條第1 項被提報廠商不得參加投標或作為決
    標對象或分包廠商之效果。
  (二)按原告以私權侵害為理由，對於行政官署提起除去侵害或損
    害賠償之訴者，既為私法上之法律關係，縱被告以基於行政
    處分，不負民事上之責任為抗辯，亦不得謂其事件非民事事
    件，此際法院應就被告主張之行政處分是否存在，有無效力
    而為審究，如其處分確係有效存在，雖內容有不當或違法，
    而在上級官署未依訴願程序撤銷以前，司法機關固亦不能否
    認其效力，反之，若該處分為權限外之行為，應認為無效時
    ，則其因此所生之損害自不能不負賠償責任，最高法院52年
    台上字第694 號判例要旨參照。經查，被告榮工公司營建三
    部於90年8 月1 日以原告符合91年2 月6 日修正前政府採購
    法第101 條第7 款、第8 款、第11款情形，而做成系爭通知
    之行政處分，有系爭通知1 份（見院卷第256 頁）在卷可憑
    ；又該處分係屬榮工公司營建三部權限內之行為，原告復未
    依法提出異議、申訴等救濟將之撤銷，則該處分現仍有效存
    在，具有構成要件效力，即對第三人有拘束效果，司法機關
    亦不能否認其效力。
  (三)按因故意或過失，不法侵害他人之權利者，負損害賠償責任
    ；故意以背於善良風俗之方法，加損害於他人者亦同，民法
    第184 條第1 項定有明文。
    1.本件原告雖主張被告榮工公司營建三部做成之系爭通知為
      不法行為並侵害其權利，同時屬於加害給付，而謂榮工公
      司營建三部應負損害賠償責任云云；然系爭通知係本於法
      律規定所為之單方行政行為，已如前述，並非基於兩造系
      爭工程合約所生之給付義務，而非債務不履行規範之範疇
      ，故原告主張榮工公司營建三部做成系爭通知係屬加害給
      付，應依民法第227 條第2 項負擔賠償責任，即屬無據。
      又原告確有施工進度落後之情事，已如前述，且當時責任
      歸屬尚未釐清，則榮工公司營建三部本於自身認知而依政
      府採購法第101 條規定為行政處分，係屬公權力之正當行
      使，並無不法；何況原告於收受該行政處分後，亦未依法
      為行政爭訟，復未舉證證明榮工公司營建三部所為，有何
      公權力濫用之特別情事，而可認為該行為已逾越合理限制
      而具有不法性；故原告空言主張榮工公司營建三部所為行
      政處分係屬侵權行為，應負賠償責任，亦屬無據。
    2.原告另主張被告榮工公司將其刊登於政府採購公報，致其
      遭到停權1 年，應負侵權行為責任云云；惟刊登於政府採
      購公報、停權1 年分別係行政處分所產生之效果，已如前
      述；又該行政處分未經撤銷，現仍有效存在，具有構成要
      件效力，榮工公司亦應受其拘束，尊重及以該行政處分所
      確認之事實作為前提；況且，政府採購法第102 條第3項
      、第103 條第1 項第2 款所分別規定之效果，即「機關應
      即將廠商名稱及相關情形刊登政府採購公報」、「刊登於
      政府採購公報之廠商，有101 條第7 款至第14款情形或第
      6 款判處拘役、罰金或緩刑者，自刊登之次日起1 年內，
      不得參加投標或作為決標對象或分包廠商」，係基於立法
      政策考量，凡該當規定情形即須刊登、停權，行政機關並
      無裁量之餘地；從而，榮工公司在行政處分效力拘束且無
      裁量餘地之情形下所為將原告提報為拒絕往來廠商及刊登
      於政府採購公報，致原告遭停權1 年，均係依法律規定之
      行為，並無不法可言；故原告主張榮工公司應負損害賠償
      責任，即為無理由。
十、綜上所述，原告之主張及舉證尚不足以認定被告有何加害給
    付、侵害行為可言；則原告依據民法第184 條第1 項、第22
    7 條第2 項，請求被告各給付1,000,000 元，及均自起訴狀
    繕本送達翌日起至清償日止之法定遲延利息，又請求被告榮
    工公司應註銷91年4 月1 日將原告列為拒絕往來廠商名單之
    公告，並應刊載更正暨道歉啟事，均無理由，應予駁回。
十一、原告之訴既經駁回，則其假執行之聲請亦失所附麗，應併予
    駁回。
十二、結論：本件原告之訴為無理由，依民事訴訟法第78條，判決
    如主文。
中　　華　　民　　國　　94　　年　　12　　月　　28　　日
                  民事第一庭  審判長法　官  沈建興
                                    法　官  林玉心
                                    法　官　洪珮婷
如不服本判決，應於送達後20日內，向本院提出上訴狀並表明上
訴理由，如於本判決宣示後送達前提起上訴者，應於判決送達後
10日內補提上訴理由書（須附繕本）。
中　　華　　民　　國　　94　　年　　12　　月　　29　　日
                                    書記官　鍾淑美
